【裁判字號】    97,台上,482
【裁判日期】    970131
【裁判案由】    貪污
【裁判全文】
最高法院刑事判決              九十七年度台上字第四八二號
上   訴   人  台灣高等法院檢察署檢察官
上訴人即被告  甲○○
選 任辯護 人  呂福元律師
              羅紀雄律師
上訴人即被告  乙○○
選 任辯護 人  劉  楷律師
上訴人即被告  丙○○（即張步欽）
                      號
上列上訴人等因被告等貪污案件，不服台灣高等法院中華民國九
十六年三月二日第二審更審判決（九十五年度上更(一)字第二二五
號，起訴案號：台灣桃園地方法院檢察署八十八年度偵字第五三
八五號、八十九年度偵字第一九三六一號、九十年度偵字第一七
六一號），提起上訴，本院判決如下：
    主  文
原判決撤銷，發回台灣高等法院。
    理  由
本件原判決撤銷第一審關於甲○○、丙○○、乙○○部分之判決
，改判論處甲○○依據法令從事公務之人員，對於非主管或監督
之事務，利用身分圖利罪刑，及依據法令從事公務之人員，對於
違背職務之行為，收受賄賂（累犯）罪刑；論處丙○○對於依據
法令從事公務之人員，關於違背職務之行為，交付賄賂罪刑；論
處乙○○依據法令從事公務之人員，對於非主管或監督之事務，
利用身分圖私人不法之利益罪刑，固非無見。
惟查：(一)、按被告以外之人於審判外之言詞或書面陳述，除法律
有規定者外，不得作為證據，刑事訴訟法第一百五十九條第一項
定有明文。而所謂法律有規定者，即包括同法第一百五十九條之
一至同條之五所規定傳聞證據具有證據能力之例外情形。故如欲
採被告以外之人於審判外之言詞，即如警詢或檢察官偵查中之言
詞為證據時，必須符合法律所規定之例外情形，方得認其審判外
之陳述有證據能力，並須於判決中具體說明其符合傳聞證據例外
可信之情況及心證理由，否則即有違證據法則及判決不備理由之
違誤。原判決採取證人即共同被告丙○○、證人葉春塗、葉春連
、葉萬谷、游元文、林泳舟、蕭怡珍於法務部調查局桃園縣調查
站（下稱調查站）及偵查中之供述、證人李清華、林藤雄、陳姵
璇於調查站之供述為論處被告甲○○之犯罪證據；採取證人即共
同被告丙○○、證人游禮龍、葉禮棋、謝長裴於調查站及偵查中
之供述，為論處被告乙○○之犯罪證據；採取證人葉萬谷、葉春
塗、游元文於調查站及偵查中之供述，為論處丙○○之犯罪證據
，但前揭證據資料均屬被告以外之人在審判外之言詞陳述，原判
決並未敘明其符合傳聞證據例外可信之情況及心證理由，有判決
不備理由之違法。(二)、原判決於論罪理由欄內雖說明甲○○行為
後貪污治罪條例第六條第一項第五款之規定，已於民國八十五年
十月二十三日、九十年十一月七日修正通過施行，其構成要件變
更，甲○○之行為同時符合行為時法之八十一年七月十七日、中
間時法之八十五年十月二十三日及裁判時法之九十年十一月七日
修正通過之貪污治罪條例第六條第一項第五款規定之犯罪構成要
件，經比較新舊法之結果，應適用法定刑最輕之行為時法即八十
一年七月十七日之貪污治罪條例第六條第一項第五款之規定論處
；對乙○○之圖利行為，同時符合行為時之八十五年十月二十三
日及裁判時之九十年十一月七日之貪污治罪條例第六條第一項第
五款之規定，其法定刑並無不同，應適用行為時法等情。惟裁判
時之犯罪構成要件，既規定以明知違背法令，圖私人不法利益，
且因而獲得利益者為限，與舊法有異，則甲○○、乙○○等之行
為是否具備新法規定之構成要件，原審自應就其要件「明知違背
法令」加以審認明確，並於事實欄予以記載及理由內說明，如認
其所為依新法之規定仍應成立犯罪，始依從輕主義之原則，就裁
判時法與行為時法或中間時法之刑度比較適用之。原判決僅敘明
甲○○、乙○○之行為均符合修法前後之犯罪構成要件，而未詳
加審認並敘明其理由，自有判決不備理由之違法。(三)、依原判決
認定之事實，乙○○係透過甲○○向丙○○要求打點市民代表會
之市民代表，經甲○○轉知丙○○，而由丙○○提出其勇煒公司
員工陳立生名義之四張各新台幣（下同）一百萬元之支票，交予
不知情之游禮龍交付甲○○，再由甲○○轉交乙○○收受，乙○
○收受後持其中三張支票交由游禮龍向謝長裴調現，其中一張支
票退票後，由乙○○以自己之支票換回，再要求丙○○提領現金
換回該退票支票；至所餘一張支票則由丙○○依甲○○之指示，
領取現款一百萬元向乙○○換回該支票等情，此一犯罪事實亦經
檢察官起訴，甲○○之行為究與乙○○是否具有犯意聯絡及行為
分擔之共同正犯關係？原判決就甲○○此部分犯罪行為，並未審
理判決，有已受請求之事項未予判決之違法；就乙○○部分未敘
明其行為與甲○○間是否有共同正犯關係，並於主文內為諭知，
有判決不備理由之違誤。上訴意旨均執以指摘原判決不當，非無
理由，應認原判決有發回更審之原因。原判決關於丙○○不另為
無罪諭知部分，與發回部分有裁判上一罪關係，應併予發回。
據上論結，應依刑事訴訟法第三百九十七條、第四百零一條，判
決如主文。
中    華    民    國  九十七  年    一    月  三十一  日
                      最高法院刑事第八庭
                          審判長法官  洪  清  江
                                法官  石  木  欽
                                法官  韓  金  秀
                                法官  陳  晴  教
                                法官  李  錦  樑
      本件正本證明與原本無異
                                      書  記  官
中    華    民    國  九十七  年    二    月   十八   日
                                                      Ｋ


司法院資訊處製作；財團法人民間司法改革基金會備份。
